【裁判字號】    99,訴,628
【裁判日期】    991228
【裁判案由】    分割共有物
【裁判全文】
臺灣臺南地方法院民事判決               99年度訴字第628號
原      告  王雲岳
訴訟代理人  蘇文奕律師
            陳郁芬律師
被      告  王明吉
訴訟代理人  王志成
被      告  王明坤
            王乾隆
被      告
兼  上一人
訴訟代理人  王清進
被      告  王文昭
            王建中
            王俊元
            林正一
上一人
訴訟代理人  林惠蓮
被      告  王榮彬
            王榮商
            王榮森
            王榮宗
            王燕敏
被    告兼
上五人共同
訴訟代理人  王榮
被      告  王謙仁
                        號
            王美枝
                        號
            王秀娥
            王姿雅
            王福義
            郭王金
            洪王津
            郭水通
            郭志明
            郭成
            郭玉芳
            王秀琴
            王錦鴻
            王耀樂
            王敏婕
            劉利敏
            黃泓議
            黃冠豪
            蔡廣
            蔡惠勝
            蔡淑卿
            蔡承融
上列當事人間請求分割共有物事件，經本院於民國99年12月28日
言詞辯論終結，判決如下：
      主      文
被告蔡廣、蔡惠勝、蔡淑卿、蔡承融等四人應就其被繼承人蔡王
香所有坐落臺南市○○區○○段2759地號，地目建，面積七八平
方公尺土地；坐落同段2759之2地號，地目建，面積二四平方公
尺土地；坐落同段3101地號，地目建，面積二七三九平方公尺土
地之權利範圍各公同共有部分十二分之一辦理繼承登記。
兩造共有坐落臺南市○○區○○段2759、2759之2、3101地號等3
筆土地應予合併分割如臺南市新化地政事務所民國99年12月21日
更正後複丈成果圖即如附圖所示：
(一)甲部分面積三三五平方公尺分歸原告王雲岳取得。
(二)乙1部分面積五五八平方公尺分歸被告王清進取得。
(三)乙2部分面積二七九平方公尺分歸被告王乾隆取得。
(四)丙部分面積一六七平方公尺分歸被告林正一取得。
(五)丁部分面積二二三平方公尺分歸被告王俊元、王建中、王文昭
  各按附圖所載應有部分比例保持共有。
(六)戊部分面積三三五平方公尺分歸被告王明吉取得。
(七)己1、己2、己3 部分面積共三三五平方公尺分歸被告王明坤取
  得。
(八)庚部分面積二二三平方公尺分歸被告王榮彬、王榮商、王榮森
  、王榮宗、王榮、王燕敏各按附圖所載應有部分比例保持共
  有。
(九)辛部分面積二二三平方公尺分歸被告王謙仁、王美枝、王秀娥
  、王姿雅、王福義、蔡廣、蔡淑卿、蔡惠勝、蔡承融、郭王金
  、洪王津、郭水通、郭志明、郭成、郭玉芳、王秀琴、王錦
  鴻、王耀樂、王敏婕、劉利敏、黃泓議、黃冠豪等二十二人按
  附圖所載應有部分保持公同共有。（其中被告蔡廣、蔡淑卿、
  蔡惠勝、蔡承融等四人繼承被繼承人蔡王香權利範圍，各按其
  應繼分保持公同共有）
(十)壬部分面積一六三平方公尺，供道路使用，由兩造各按附圖所
  載應有部分比例保持共有。
訴訟費用新臺幣肆萬伍仟參佰玖拾肆元由兩造按附圖所載應有部
分比例負擔。
      事實及理由
壹、程序方面：
一、按分割共有物為固有必要共同訴訟，應由原告以其他共有人
    全體為被告，當事人始適格。次按訴狀送達後，原告不得將
    原訴變更或追加他訴，但該訴訟標的對於數人必須合一確定
    時，追加其原非當事人之人為當事人者，或不甚礙被告之防
    禦及訴訟之終結者，不在此限，民事訴訟法第255條第1項第
    5、7款分別定有明文。查本件原告起訴時，共有人中之蔡王
    香已於民國（下同）99年2月28日死亡，其應有持分迄未辦
    理繼承登記。而蔡王香之第一順位繼承人有其配偶蔡廣、直
    系血親卑親屬蔡惠勝、蔡淑卿、蔡惠正等四人，惟蔡惠正早
    於86年4月23日死亡，是應以其直系血親卑親屬即蔡承融及
    蔡岱霖為代位繼承人，有蔡王香繼承系統表及戶籍謄本4份
    在卷可稽（見本院卷(一)第181、182-187頁），因此，原告遂
    撤回就蔡王香之起訴，追加其繼承人即被告蔡廣、蔡惠勝、
    蔡淑卿、蔡承融及蔡岱霖等五人為共同被告，並追加聲明請
    求其等應辦理被繼承人蔡王香應有部分之繼承登記，惟查蔡
    岱霖已於法定期間內向臺灣高雄地方法院聲明拋棄繼承，並
    經臺灣高雄地方法院准予拋棄繼承在案（案號：臺灣高雄地
    方法院99年度司繼字第1528號），有本院暢股書記官電話紀
    錄表在卷（本院卷(二)第86頁）可佐，原告復撤回對蔡岱霖之
    起訴，核與前揭規定相符，應予准許，合先敘明。
二、本件被告王明吉、王明坤、王文昭、王建中、王俊元、王謙
    仁、王美枝、王秀娥、王姿雅、王福義、郭王金、洪王津、
    郭水通、郭志明、郭成、郭玉芳、王秀琴、王錦鴻、王耀
    樂、王敏婕、劉利敏、黃泓議、黃冠豪、蔡廣、蔡惠勝、蔡
    承融，均受合法通知，無正當理由未於最後言詞辯論期日到
    場，核均無民事訴訟法第386條所列各款情形，爰依原告之
    聲請，由其一造辯論而為判決。
貳、實體方面：
一、原告起訴主張：
  (一)緣坐落臺南市○○區○○段2759、2759之2、3101地號等3筆
    土地係兩造所共有，有土地登記謄本3份附呈可稽。
  (二)按各共有人，除法令另有規定外，得隨時請求分割共有物。
    但因物之使用目的不能分割或契約訂有不分割之期限者，不
    在此限，民法第823 條第1 項定有明文。查系爭3 筆土地地
    目均為建，依物之使用目的而言，並無不能分割情形，又兩
    造間就系爭3 筆土地並無不分割之約定，茲以迄未能達成分
    割之協議，則原告自得本諸上揭法文規定，請求分割兩造所
    共有之系爭3 筆土地。
  (三)次按，共有人相同之數不動產，除法令另有規定外，共有人
    得請求合併分割，為民法第824 條第5 項所明定。查系爭3
    筆土地之共有人均相同，且共有人人數眾多，為免土地過於
    細分及盡量留存土地上之建物，自以合併分割為宜。又2759
    、2759之2 地號土地及3101地號土地中間，有馬路通過，而
    原告及被告王清進、王乾隆、王明吉、林正一、王明坤、王
    榮彬、王榮商、王榮森、王榮宗、王榮、王燕敏，與起訴
    狀附表一所示王謙仁等19位公同共有人，均有建物坐落於系
    爭3筆土地之上。
  (四)查非都市土地之建築基地面臨之巷道寬度不足六公尺者，以
    該巷道中心線為準，兩旁均等退讓，以合計達到六公尺寬度
    之邊界線作為建築線，此台南縣建築管理自治條例第5 條第
    l項第1款定有明文。故於土地南側（即壬部分）留設六公尺
    寬之道路供分得庚、辛部分土地之人通行使用。
  (五)又按共有不動產之共有人中1 人或數人死亡，而他共有人請
    求分割共有物時，為求訴訟之經濟起見，可許原告就請求繼
    承登記及分割共有物之訴合併提起，即以一訴請求該死亡共
    有人之繼承人辦理繼承登記，並請求該繼承人於辦理繼承登
    記後，與原告及其餘共有人分割共有之不動產，有最高法院
    70年度第2次民事庭會議決議可資參照。查被告蔡王香不幸
    於99年2月28日死亡，其於系爭土地之應有部分應由蔡廣、
    蔡淑卿、蔡惠勝及蔡承融等四人繼承，惟尚未辦理繼承登記
    ，有土地登記謄本三份附呈可稽，原告於請求分割系爭土地
    之同時，爰併予請求如聲明第一項所示。
  (六)並聲明：
    1.被告蔡廣、蔡惠勝、蔡淑卿、蔡承融應就其坐落台南市○
      ○區○○段2759地號，地目建，面積78平方公尺土地；坐
      落同段2759之2地號，地目建，面積24平方公尺土地；坐
      落同段3101地號，地目建，面積2,739 平方公尺土地，其
      被繼承人蔡王香之權利範圍各公同共有部分12分之1辦理
      繼承登記。
    2.兩造共有坐落臺南市○○區○○段2759地號，地目建，面
      積78平方公尺土地；坐落同段2759之2 地號，地目建，面
      積24平方公尺土地；坐落同段3101地號，地目建，面積2,
      739 平方公尺，准予合併分割如臺南市新化地政事務所99
      年12月21日複丈成果圖所示：
      (1)甲部分面積335 平方公尺分歸原告王雲岳取得。
      (2)乙1 部分面積558 平方公尺分歸被告王清進取得。
      (3)乙2 部分面積279 平方公尺分歸被告王乾隆取得。
      (4)丙部分面積167 平方公尺分歸被告林正一取得。
      (5)丁部分面積223 平方公尺分歸被告王俊元、王建中、王
        文昭依原應有部分比例保持共有。
      (6)戊部分面積335 平方公尺分歸被告王明吉取得。
      (7)己1 部分面積78平方公尺、己2 部分面積24平方公尺、
        己3 部分面積223 平方公尺分歸被告王明坤取得。
      (8)庚部分面積223 平方公尺分歸被告王榮彬、王榮商、王
        榮森、王榮宗、王榮、王燕敏等六人依原應有部分比
        例保持共有。
      (9)辛部分面積223 平方公尺分歸被告王謙仁、王美枝、王
        秀娥、王姿雅、王福義、蔡廣、蔡淑卿、蔡惠勝、蔡承
        融、郭王金、洪王津、郭水通、郭志明、郭成、郭玉
        芳、王秀琴、王錦鴻、王耀樂、王敏婕、劉利敏、黃泓
        議、黃冠豪等二十二人公同共有。
      (10)壬部分面積163 平方公尺分歸兩造依原應有部分比例保
        持共有。
二、各被告到場或具狀陳述如下：
  (一)被告兼訴訟代理人王清進陳明表示對分割方案無意見。（見
    99年12月15日言詞辯論筆錄，本院卷(二)第81頁）
  (二)被告兼訴訟代理人王榮亦陳明表示對分割方案無意見。（
    見99年12月15日言詞辯論筆錄，本院卷(二)第81頁背面）
  (三)被告林正一訴訟代理人亦陳明表示對分割方案無意見。（見
    99年12月15日言詞辯論筆錄，本院卷(二)第81頁背面）
  (四)被告王清進、王乾隆具狀表示：
    原告就上述巷道退讓之寬度為六公尺作為建築線，惟作法令
    上之解釋並未以實地做實質分割退讓到六公尺之巷道（巷道
    土地地號面積保持共有關係），共有人再以扣除巷道面積後
    作實地分割分配面積位置，否則日後糾紛仍為不斷，導致本
    案分割失其意義。
  (五)被告蔡淑卿陳明表示對分割方案無意見，但希望土地價值高
    的能補償土地價值低者差價。（見99年12月28日言詞辯論筆
    錄，本院卷(二)第160頁背面）
三、按因繼承而於登記前已取得不動產物權者，非經登記，不得
    處分其物權，民法第759 條定有明文，而不動產之分割即為
    處分行為，故倘共有人之一死亡，其繼承人於繼承發生時即
    取得該共有人之應有部分，依前揭規定，應先辦妥繼承登記
    ，始得為共有物之分割。經查，原告主張系爭土地之共有人
    蔡王香已於99年2 月28日死亡，其於系爭土地之應有部分應
    由繼承人蔡廣、蔡惠勝、蔡淑卿、蔡承融等四人，依法共同
    繼承蔡王香就系爭3筆土地之各公同共有12分之1，然其等迄
    今尚未辦理繼承登記等事實，業據原告提出繼承系統表、戶
    籍謄本4份及土地登記謄本3份為證（見本院卷(一)第181、182
    -187及本院卷(二)第16-42頁），並經本院就上開證據資料核
    閱綦詳，到場之被告對此亦無爭執，自堪信為真實。從而，
    依前所述，原告訴請被告蔡廣、蔡惠勝、蔡淑卿、蔡承融等
    四人先就其被繼承人蔡王香之權利範圍辦理繼承登記，再為
    土地分割，自有理由，應予准許。
四、次按各共有人，如非因物之使用目的不能分割或契約訂有不
    分割期限者，得隨時請求分割共有物。民法第823 條第1 項
    定有明文。經查，原告主張系爭土地兩造共有，應有部分各
    如附表一所載，兩造對於上開土地並無不分割之特約，亦無
    因使用目的不能分割之情形，但無法協議分割等情節，由本
    院新市簡易庭前曾為兩造進行調解程序而不成立之情，可資
    採信為真實。是依上開規定，原告請求分割系爭土地，洵屬
    有據，應予准許。
五、再按共有物之分割，依共有人協議之方法行之。分割之方法
    不能協議決定，法院得因任何共有人之聲請，命為下列分配
    ：一以原物分配於各共有人。但各共有人均受原物之分配顯
    有困難者，得將原物分配於部分共有人。二原物分配顯有困
    難時，得變賣共有物，以價金分配於各共有人；或以原物之
    一部分分配於各共有人，他部分變賣，以價金分配於各共有
    人。民法第824 條第1 項、第2 項分別定有明文。又按分割
    共有物以原物分配於各共有人為原則，法院就共有物為裁判
    分割時，應依民法第824 條之規定為適當之分割，即應斟酌
    各共有人之意願、利害關係、共有物之性質、分割後之經濟
    效用及公共利益等定一適當公平之方法（最高法院81年度台
    上字第16號及89年度台上字第724 號判決要旨參照）。經查
    ：
  (一)系爭3101地號土地上尚有建物及地上物，經本院命地政人員
    實地勘測，於99年6 月29日土地複丈成果圖上可知系爭3101
    地號土地之西邊及東北邊均面臨道路可供出入通行，其中附
    圖乙部分土地上有現有3 樓樓房1 棟（門牌號碼為港口256-
    3 號），由被告王清進占有；丙部分土地上有平房1 棟（門
    牌為號碼港口256 號），由被告王乾隆占有；丁部分土地上
    有平房1 棟（門牌號碼為港口257-2 號），由被告王明吉占
    有；戊部分土地上有2 層樓房1 棟（門牌號碼為港口257-1
    號），由被告林正一占有；甲部分土地上有平房1 棟（門牌
    號碼為港口257 號），由王雲岳占有；癸部分土地上有三合
    院（門牌號碼為港口258號），現由王榮之母及王福義占
    有，業經本院於99年6月29日會同兩造及臺南市新化地政事
    務所人員至現場勘驗屬實，並製有勘驗測量筆錄及臺南市新
    化地政事務所99年6月17日法矚土字第238號土地複丈成果
    圖在卷可資參照（見本院卷(一)第49-51、54 頁）。
  (二)本院審酌原告及到場之被告均陳明依前述各共有人地上建物
    座落位置分割，並預留6公尺寬度之道路為未面臨道路之壬
    部分土地通行巷道面積之情，可兼顧各共有人使用土地現況
    利益，並使各共有人分得之部分均能面臨道路，斟酌各共有
    人之意願、利害及親屬間關係、各共有人現居住地地上建物
    之現況、分割後之經濟效用及公共利益等應認為公平合理之
    分割方式，故予採之。據此函請臺南市新化地政事務所人員
    繪製如附圖之更正後之複丈成果圖，並分別送達兩造均無人
    表示反對意見，爰依此將系爭土地分割如主文第2項所示。
    至於被告蔡淑卿陳明表示對分割方案無意見，但希望土地價
    值高的能補償土地價值低者差價等語，本院審酌上開情狀及
    本件為臺南市○○區○○段，並非鬧區，尚無顯著差價，且
    除被告蔡淑卿外，其餘被告並無意見，基於訴訟經濟及當事
    人費用節約之考量，本院認尚無需浪費鑑定費用，補償差價
    之必要，併此敘明。
六、末按因共有物分割、經界或其他性質上類似之事件涉訟，由
    敗訴當事人負擔訴訟費用顯失公平者，法院得酌量情形，命
    勝訴之當事人負擔其一部；法院為終局判決時，應依職權為
    訴訟費用之裁判。民事訴訟法第80條之1 、第87條第1 項分
    別定有明文。經查，本件訴訟費用為裁判費21,394元、土地
    分割複丈費共24,000元，合計共45,394元【計算式：21,394
    ＋2,400＋7,200＋2,400＋12,000＝45,394 】，有卷附之裁
    判費審核單、收據及原告陳報之臺南市新化地政事務所地政
    規費收據4紙可稽（見本院卷(一)第3頁、99年度新調字第30號
    卷宗第4頁、本院卷(二)第126-127頁）。而本件雖准依原告請
    求分割兩造共有土地，然分割方法係法院考量全體共有人利
    益，認原告主張之分割方案為可採，原告既為共有人之一，
    亦同受其利，若全由敗訴之當事人負擔訴訟費用顯失公平，
    爰依前揭規定，確定訴訟費用由兩造按附圖所示應有部分比
    例0負擔，始為公平合理，併此敘明。
七、據上論結，本件原告之訴為有理由，依民事訴訟法第385 條
    第1項前段、第80條之1、第87條第1項，判決如主文。
中    華    民    國    99    年    12    月    28    日
                  民事第一庭    法      官  侯明正
以上正本證明與原本無異。
如對本判決上訴，須於判決送達後20日內向本院提出上訴狀。如
委任律師提起上訴者，應一併繳納上訴審裁判費。
中    華    民    國    99    年    12    月    28    日
                                書  記  官  程欣怡
附圖：

司法院資訊處製作；財團法人民間司法改革基金會備份。
